【裁判字號】    89,訴,610
【裁判日期】    891128
【裁判案由】    偽造有價證券等
【裁判全文】
臺灣高雄地方法院刑事判決                          八十九年度訴字第六一號
    公  訴  人  臺灣高雄地方法院檢察署檢察官
    被      告  乙○○
    被      告  戊○○
    共      同
    選任辯護人  蔡將葳
右列被告等因偽造有價證券等案件，經檢察官提起公訴（八十八年度偵緝字第一０七
九、一０八０號），本院判決如左：
    主  文
戊○○連續意圖供行使之用，而偽造有價證券，處有期徒刑貳年。緩刑肆年。偽簽「
甲○○」、「壬○○」、「己○○」名義之標單各壹紙，計參紙；偽造「甲○○」、
「壬○○」、「己○○」為發票人、面額貳萬元之本票各貳紙，計陸紙，均沒收。
乙○○無罪。
    理  由
一、戊○○於民國八十四年十月二十五日，在高雄市三民區○○○路二一弄一號，由
    其自任會首（起訴書誤載以己○○為會首），邀集庚○○等人為會員，召集每會
    會金為新臺幣（下同）二萬元，採內標制，會期自八十四年十月二十五日起至八
    十七年十月二十五日止，共三十七會，於每月二十五日開標一次之民間互助會。
    戊○○明知甲○○、壬○○、己○○並未參加該互助會，竟冒以其等之名義各入
    一會，旋即基於意圖供行使之用而偽造有價證券本票、行使偽造私文書之概括犯
    意，分別於八十五年三月二十五日、八十五年四月二十五日、八十六年二月二十
    五日，在上址，以偽簽甲○○、壬○○、己○○名義之署押並填寫所出利息之方
    式，偽造屬準私文書之標單三紙（未據扣案），標得會款，並對外佯稱此會由甲○○、壬○○、己○○標取，並持該偽造之標單向該互助會之活會會員行使，使
    該互助會之活會會員陷於錯誤而交付加上冒標時得標金額之會金，足生損害於甲○○、壬○○、己○○，且戊○○為順利收取會金，於不詳時地，未經甲○○、
    壬○○、己○○之同意或授權，以渠等之名義，親自或委託不知情之親戚，填寫
    票面金額二萬元之本票六張（未據扣案），並偽簽甲○○、壬○○、己○○之署
    押及偽蓋甲○○、壬○○、己○○之印章，完成發票行為後，以充作死會會款交
    付活會會員庚○○收執，而向不知有詐之活會會員庚○○等收取扣除冒標時得標
    金額之會金。迨至八十六年三月二十五日，戊○○宣布倒會，會員庚○○持上揭
    本票向甲○○、壬○○、己○○提示，甲○○、壬○○、己○○表示從未參加上
    開互助會，且上揭本票數紙均非其等所簽發，始知上情。
二、案經告訴人庚○○訴由臺灣高雄地方法院檢察署檢察官偵查起訴。
    理  由
壹、有罪部分：
一、訊據被告戊○○固不否認有召組互助會，且於標會時，有以甲○○、壬○○、己○○之名義填寫標單得標，且有親自或委請親戚代為簽發以甲○○、壬○○、己○○為發票人之本票等事實，惟矢口否認有何上揭犯行，辯稱：伊與甲○○有生
    意往來，甲○○有授權伊標會且簽發本票；壬○○確有跟會，壬○○為伊兒之乾
    媽，雙方關係密切，伊不可能盜標其會款；己○○在伊起會時即未參加，嗣因會
    員王金梅無法繼續跟會，想退出互助會，伊即徵得己○○之同意，變更會員王金
    梅為己○○，由己○○承接王金梅之會云云，惟查：右揭犯罪事實，業據告訴人
    庚○○指述綦詳，證人甲○○於本院審理中結證稱：伊沒有參加戊○○為會首之
    互助會，戊○○未經伊同意以伊名義入會且簽發本票，事發後經由庚○○電知後
    始知；戊○○在八十四年十二月八日向伊借貸二十五萬元，在八十五年三月二十
    日才還我五萬元，因而允諾伊以會款返還等語，並提出其存摺支存記錄影本一紙
    附卷可憑，而被告戊○○復未能提出證人甲○○確有按月給付二萬元會款及與其
    有共同投資之相關證明，是證人甲○○雖於本院審理之初到庭結證稱伊確有參加
    被告戊○○之互助會等語，然其事後業於本院審理中更正伊係經由告訴人之告知
    始知悉被告戊○○以其名義入會，事前並不知情等語，難認其前後所述有何不一
    。又證人辛○○於本院審理中結證稱：壬○○係伊妹，因人在國外無法返國，伊
    曾以越洋電話詢問伊妹未曾參加戊○○為會首之互助會等語，且依被告戊○○所
    稱其與壬○○之相識熟稔程度，倘壬○○確有參加被告戊○○所召組之上開互助
    會，其斷無否認之理。另證人己○○於本院審理中亦結證稱：伊未曾參加戊○○
    為會首之互助會，戊○○未曾徵得伊同意以伊名義頂王金梅原參加戊○○為會首
    之互助會一會，且伊未曾同意戊○○以伊之名義簽發本票等語，是綜上各點，被
    告戊○○確有未經證人甲○○、壬○○、己○○之同意或授權，而擅以其等之名
    義自行虛列人頭入會，並偽簽其等之標單及本票進行標會及向其他活會會員收取
    會款等事實，被告戊○○所辯，顯係事後卸責之詞。此外，復有會單一紙、本票
    六紙均為影本附卷可稽。事證明確，被告戊○○之犯行洵堪認定。
二、核被告戊○○所為，係犯刑法第二百零一條第一項之偽造有價證券罪、第二百十
    六條、第二百二十條、第二百十條之行使偽造準私文書罪。其於本票上偽造「甲○○」、「壬○○」之署押、印章、印文及偽造本票後之行使行為，分別係其偽
    造有價證券之部分行為、低度行為，均不另論罪；又被告戊○○偽造準私文書進
    而行使，偽造之低度行為應為行使之高度行為所吸收，亦均不另論罪。被告戊○○利用不知情之他人，偽造「己○○」為名義之本票，為間接正犯。又本票可以
    流通市面，為有價證券，偽造是項證券而行使之，本含有詐欺性質，其詐欺行為
    不應另行論罪（三十一年上字第四０九號參照），公訴人認被告戊○○尚犯刑法
    第三百三十九條第一項之詐欺取財罪，尚有誤會，惟公訴意旨認此部分與被告戊○○前開有罪部分有裁判上一罪關係，爰不另為無罪之諭知。被告戊○○先後多
    次偽造有價證券、行使偽造準私文書之犯行，均時間緊接，犯意概括，所犯構成
    要件相同，均應依連續犯之規定，分別論以一罪。被告戊○○先後同時以一冒標
    及偽造有價證券之行為向多位會員取得會款，為想像競合犯，應依刑法第五十五
    條之規定，從一重處斷。被告戊○○所犯上開二罪間，有方法結果之牽連關係，
    應依刑法第五十五條之規定，從一重之偽造有價證券處斷。又公訴人起訴事實雖
    未敘及被告戊○○行使偽造準私文書之犯行，然該部分事實與起訴事實，既具有
    牽連犯之裁判上一罪關係，應為起訴效力所及，本院自應併予審究。至被告戊○○偽造「甲○○」、「壬○○」、「己○○」之本票數張，其被害法益仍僅一個
    ，不能以其同時偽造之張數，而計算其法益，附此敘明。被告戊○○因一時失慮
    致罹刑章，足生損害於甲○○、壬○○、己○○，雖其積欠告訴人高達三百餘萬
    元，然其事後已償還告訴人部分欠款，且每月按時匯款五千元予告訴人，業據告
    訴人陳明在卷，數量雖微，然因經濟狀況不佳，未能一次返還，情輕法重，堪予
    憫恕，雖科以法定最低度之刑，猶嫌過重，爰依刑法第五十九條之規定，減輕其
    刑。茲審酌被告戊○○明知未得「甲○○」、「壬○○」、「己○○」之同意或
    授權，竟以其等名義參加互助會，並偽簽「甲○○」、「壬○○」、「己○○」
    名義之本票，票面金額共計十二萬元，已償還部分欠款予告訴人，及犯後否認部
    分犯行等一切情狀，爰量處如主文所示之刑，以資懲儆。又被告戊○○前未曾受
    有期徒刑以上刑之宣告，此有台灣高雄地方法院檢察署刑案資料查註記錄表附卷
    可憑，其因一時失慮，偶罹刑典，經此刑之宣告後，應知警惕而無再犯之虞，本
    院因認暫不執行其刑為當，予以宣告緩刑肆年，用啟自新。被告戊○○所偽造「
    甲○○」、「壬○○」、「己○○」為發票人之有價證券本票六紙，雖未據扣案
    ，然不能證明業已滅失，爰依刑法第二百零五條之規定宣告沒收，至其上「甲○○」、「壬○○」、「己○○」之署押、印章、印文，不另為沒收。至被告戊○○偽以「甲○○」、「壬○○」、「己○○」之名所出示之標單三紙（其上有偽
    簽甲○○、壬○○、己○○之署押），為被告戊○○所有供犯罪所用之物，雖亦
    未據扣案，爰依刑法第三十八條第一項第二款之規定宣告沒收，至其上之署押，
    不併予宣告沒收。
三、公訴意旨另略以：（一）戊○○於八十四年十月二十五日對外招募民間互助會，
    每會款新台幣二萬元，共三十七會，庚○○等人不疑有他而加入該互助會，戊○○明知丙○○並未參與該互助會，竟冒其名義參加入會，並偽造丙○○之本票二
    紙，面額各為二萬元，交付庚○○，佯稱係由丙○○標得會款。八十六年三月二
    十五日即倒會，避不見面。（二）戊○○於八十五年七月間，明知以周轉不靈，
    竟向庚○○佯稱渠為大來幼稚園園長，乙○○為光陽公司副理，誑稱光陽公司一
    日籍主任欲返回日本，手中有光陽股票，捨不得流入他人之手，擬向其購買，需
    現金二百五十萬元，表示二個月後隨時可以還錢，且借支期間將光陽股票所得紅
    利歸予庚○○，遂應允出借二百五十萬元，戊○○即簽發以渠本人為發票人，乙○○背書同面額之支票支付，且逃逸無蹤。事後查證得知大來幼稚園長為尤玉惠
    ，戊○○僅係學生家長，乙○○亦非光陽公司副理，而係以任職均裕車業股份有
    限公司，始知受騙。按犯罪事實應依證據認定之，無證據不得推定其犯罪事實，
    刑事訴訟法第一百五十四條定有明文。次按刑法第三百三十九條第一項詐欺罪之
    成立，以意圖為自己或第三人不法所有，以詐術使人將本人或第三人之物交付為
    要件。所謂以詐術使人交付，必須被詐欺人因其詐術而陷於錯誤，若其所用方法
    ，不能認為詐術，亦不致使人陷於錯誤，即不構成該罪，最高法院四十六年台上
    字第二六０號判例可資參照。至於債務人於債之關係成立後，如有未依債之本旨
    履行民事債務之情形，在一般社會經驗上可能之原因甚多，縱令是出於惡意不為
    履行，茍無足以證明其在債之關係發生時，自始即具有不法所有意圖之積極證據
    ，亦僅能令負民事之遲延給付責任，依刑事訴訟法第一百五十四條之規定，尚不
    得據此債信違反之客觀事態，而推定債務人原有詐欺取財之犯意。經查：（一）
    經查，本院多次依被告戊○○所陳報證人丁○○（即丙○○之女，其以丙○○之
    名義入會）之地址傳喚其到庭作證，然均未到庭，此有送達證書在卷可查。又卷
    附其上有偽簽丙○○之署押及蓋其印章、面額二萬元之本票影本二紙，非由被告
    戊○○所偽造，業經本院將上開被告戊○○所偽造甲○○、壬○○、己○○之本
    票上所載之字跡與丙○○為發票人之本票二紙，據以核對其筆跡之勾勒、外型、
    運筆方式，足認筆跡非屬相符，是被告是否有此部分行使偽造準私文書、偽造有
    價證券之犯行，尚有可疑，自難僅憑告訴人之片面指述，遽論以被告戊○○有此
    部分之罪責。此外，本院復查無其他積極證據足資證明被告戊○○有此部分行使
    偽造準私文書、偽造有價證券之犯行。被告戊○○此部分被訴之犯罪，應認不能
    證明，惟因公訴人認此部分與前揭有罪部分有裁判上一罪關係，爰不另為無罪之
    諭知。
    （二）被告戊○○於右揭時間向告訴人貸借上開款項之事實，固為被告戊○○所
    自承，並有支票一紙影本在卷可憑。惟被告戊○○自八十三年間起，曾陸續向告
    訴人借款數次，且均有還款付息之情，業據告訴人庚○○於本院調查程序中陳明
    在卷，是以本件告訴人借款二百五十萬元予被告戊○○係因雙方曾有多次借貸關
    係，還款記錄良好，有相當之信賴關係，非被告戊○○施用詐術而陷於錯誤所致
    ，彰彰甚明。又被告戊○○向告訴人借貸上開款項，均有支付股票紅利一情，亦
    據告訴人及被告戊○○供明一致在卷，是告訴人顯係從事民間貸款以賺取利息，
    告訴人應知此一借貸關係利息較法定金融機構高，風險自益較將金錢存於一般法
    定金融機構高，其不利益，亦應為告訴人所得預見，是告訴人於借貸上開款項予
    被告戊○○之時，當應自行評估過此種高獲利率之借款，具高風險性，告訴人既
    已評估過此風險，仍率爾貸借予被告，雖於事後不獲償還，亦難認告訴人貸借之
    時，有何陷於錯誤可言。另被告戊○○向告訴人借貸上開款項之同時有交付同額
    之本票一紙，交告訴人收執作為借款之擔保，嗣後被告戊○○另交付其為發票人
    、付款人為中國國際商業銀行東高雄分行、票面金額為二百五十萬元、被告乙○○於其後背書之支票一紙，換回先前被告戊○○所簽發之本票一紙之事實，亦為
    告訴人及被告戊○○陳明一致在卷，是倘被告戊○○於借款之初即有詐欺犯意，
    被告於交付本票後，大可一走了之，逃匿無蹤，殊無必要仍予換票交告訴人收執
    之理。又當事人間依一般社會經驗，原須承擔具有信用風險之遠期票據交易，對
    事後票據不獲支付之結果，尤屬可得預見之不利益，要無債務人施用詐術而陷於
    錯誤可言。執此，告訴人不得僅以其所持有由被告戊○○為名義簽發之遠期支票
    不獲兌現，此債務不履行之客觀結果，遽以推測被告於借貸之初，即存有詐欺取
    財之主觀犯意。再者，按消費借貸者，當事人約定一方移轉金錢或其他代替物之
  所有權於他人，而他方於消費後，以種類、品質、數量相同之物返還之契約，且
    消費借貸，因金錢或其他代替物之交付而生效力，民法第四百七十四條、第四百
    七十五條分別定有明文，是告訴人借貸上開款項於被告戊○○時，該款項之所有
    權即屬被告戊○○所有，其將所借貸之款項用於何途，乃基於所有權之行使，是
    本件被告戊○○於取得上揭款項後，因故未持該借款購買光陽公司之股票，而轉
    用為投資購買機車零件或其他用途，亦難認係屬施用詐術之行為。又貸與人借貸
    金錢予借用人時，本應事先查明借用人之身分及資力等相關財務狀況背景，本件
    被告戊○○縱有向告訴人佯稱其為幼稚園園長，被告乙○○為光陽公司之副理等
    詞，然告訴人既負有相當之審查義務，而亦無不能查明之難處，自難憑此即遽認
    被告戊○○有詐術行使之行為。況被告戊○○始終承認本件債務之存在，並已償
    還部分款項十六萬元，且按月匯款五千元予告訴人一情，業據告訴人及被告一致
    陳明在卷，且於本院中已與告訴人成立和解，此有和解書一紙附卷可憑，故難認
    被告戊○○於借款之初已有預謀屆期惡意不履行之不法意圖。基此，被告戊○○
    未清償借款之行為，尚難認係施用詐術之行為，告訴人亦非陷於錯誤而借款予被
    告戊○○，且被告戊○○並無不法所有之意圖，則被告戊○○之行為顯與刑法上
    詐欺取財罪之犯罪構成要件不符，揆諸上開判例意旨及說明，殊難僅以告訴人之
    片面指述而遽令被告戊○○負此部分刑法詐欺之罪責。此外，本院復查無其他積
    極證據足資證明被告戊○○有此部分詐欺之犯行。被告戊○○此部分被訴之犯罪
    ，應認不能證明，惟因公訴人認此部分與前揭有罪部分有裁判上一罪關係，爰不
    另為無罪之諭知。
貳、無罪部分：
一、公訴意旨另略以：乙○○、戊○○夫婦共同意圖為自己不法之所有，並基於概括
    犯意，（一）於八十四年十月二十五日對外招募民間互助會，每會款新台幣二萬
    元，共三十七會，庚○○、甲○○等人不疑有他而加入該互助會，乙○○明知己○○並未參與該互助會，甲○○尚未標取會款，係屬活會，於互助會期間，竟向
    活會會員佯稱甲○○、己○○得標，並偽造甲○○、己○○、壬○○、丙○○之
    本票各二紙，面額各為二萬元，交付庚○○，佯稱係由甲○○、己○○、丙○○
    、壬○○標得會款。八十六年三月二十五日即倒會，避不見面。（二）乙○○於
    八十五年七月間，明知以周轉不靈，竟向庚○○佯稱戊○○為大來幼稚園園長，
    乙○○為光陽公司副理，誑稱光陽公司一日籍主任欲返回日本，手中有光陽股票
    ，捨不得流入他人之首，擬向其購買，需現金二百五十萬元，表示二個月後隨時
    可以還錢，且借支期間將光陽股票所得紅利歸予庚○○，遂應允出借二百五十萬
    元，由戊○○簽發以渠本人為發票人，乙○○背書同面額之支票支付，且逃逸無
    蹤。事後查證得知大來幼稚園長為尤玉惠，戊○○僅係學生家長，乙○○亦非光
    陽公司副理，而係以任職均裕車業股份有限公司，始知受騙。
二、按犯罪事實應依證據認定之，無證據不得推定其犯罪事實，刑事訴訟法第一百五
    十四條定有明文。
三、告訴人庚○○於本院調查程序中陳稱：該互助會係由戊○○主持開標，且會款均
    由戊○○負責收取，乙○○不曾為之；而該二百五十萬元，係由戊○○出面借貸
    ；利息係由被告戊○○支付；換票前之本票亦係由被告戊○○所簽發等語，是被
    告乙○○既無主持互助會開標及收取會款等事宜，難認其與被告戊○○就上開偽
    造有價證券、行使偽造準私文書之犯行，有共同之犯意聯絡及行為分擔。又上開
    向告訴人所借貸之二百五十萬元，既係由被告戊○○出面為之，被告乙○○雖陪
    同被告戊○○前去告訴人處取款，且在所交付予告訴人之同額支票背面背書，惟
    被告乙○○既為被告戊○○之夫，被告乙○○為使其妻能順利借得款項，在支票
    背面背書，以增強該支票之擔保性，此亦屬人之常情，是因認該項借貸與被告乙○○無涉。
四、此外，本院復查無其他積極證據足資佐證認被告乙○○有公訴人所指訴之犯行，
    既不能證明被告乙○○犯罪，自應諭知無罪之判決。
據上論斷，應依刑事訴訟法第二百九十九條前段、第三百零一條第一項，刑法第五十
六條、第二百零一條第一項、第二百零五條、第二百十六條、第三百三十九條第一項
、第二百十條、第五十五條、第五十九條、第七十四條第一款、第三十八條第一項第
二款，罰金罰鍰提高標準條例第一條前段，判決如主文。
本案經檢察官洪期榮到庭執行職務。
中     華     民     國    八十九    年      十一      月    二十八     日
                                  臺灣高雄地方法院刑事第七庭
                                      法  官  何  悅  芳
右正本證明與原本無異。
如不服本判決，應於判決送達後十日內，向本院提出上訴狀。
                                      書記官  吳  良  美
中     華     民     國    八十九    年      十一      月    二十九     日
附錄本案論罪科刑法條：
刑法第二百零一條第一項：
意圖供行使之用，而偽造、變造公債票，公司股票或其他有價證券者，處三年以上十
年以下有期徒刑，得併科三千元以下罰金。
刑法第二百十六條：
行使第二百十條至第二百十五條之文書者，依偽造、變造文書或登載不實事項或使登
載不實事項之規定處斷。
刑法第二百二十條：
在紙上或物品上之文字、符號，依習慣或特約，足以為表示其用意之證明者，關於本
章之罪，以文書論。
刑法第二百十條：
偽造、變造私文書，足以生損害於公眾或他人者，處五年以下有期徒刑。
刑法第三百三十九條第一項：
意圖為自己或第三人不法之所有，以詐術使人將本人或第三人之物交付者，處五年以
下有期徒刑、拘役或科或併科一千元以下罰金。


司法院資訊處製作；財團法人民間司法改革基金會備份。
